臺灣高等法院臺中分院刑事判決　　　 100年度上訴字第2230號
上　訴　人　臺灣臺中地方法院檢察署檢察官
被　　　告　紀文士
上列上訴人因被告殺人未遂案件，不服臺灣臺中地方法院100年
度訴字第1721號中華民國100年9月13日第一審判決（起訴案號：
臺灣臺中地方法院檢察署100年度偵字第11241號），提起上訴，
本院判決如下：
    主  文
上訴駁回。
    理  由
一、本案經本院審理結果，認第一審以被告黃志剛所涉犯之罪應
    為普通傷害罪，且經告訴人黃建維撤回告訴，而為不受理諭
    知，並無不當，應予維持，並引用第一審判決書記載之理由
    （如附件）。
二、按第二審法院對於原審諭知管轄錯誤、免訴或不受理之判決
    上訴時，第二審法院認為其為無理由而駁回上訴，得不經言
    詞辯論為之，刑事訴訟法第372條定有明文。
三、原審法院檢察署檢察官上訴意旨略以：
  (一)被害人黃建維於民國100年5月13日案發後被送往清泉醫院救
    治，經診治其腹部有二處刺傷，傷口深度分別為2×1公分、
    3×5×1公分，其中傷口3×5×1公分刺穿至腹腔並傷及肝臟
    ，且上開3×5×1公分刺穿至腹腔並傷及肝臟之傷口，為被
    告紀文士於案發當時手持扣案之折疊刀下手第一刀所造成等
    情，業據原審認定屬實。
  (二)原審雖以被害人黃建維遭刺之第一刀，有部分原因係因黃建
    維原本之體重加上雙方蠻力推擠，始造成第一刀傷口深入黃
    建維腹腔5公分，並非完全由被告使力所致。然黃建維於警
    詢、偵查中乃至於原審審理時，均始終未曾證述其第一刀深
    入腹腔之傷口係因與被告拉扯而不慎遭刺，甚至證人黃建維
    於偵查中係證稱：「因為我跟他要錢，刺第一刀比較深，第
    二刀是我跟紀文士搶刀紀文士才刺到的，只有傷到外皮，沒
    有刺到裡面」等語；被告於偵查中則明確陳稱：「（問：你
    為何刺了一刀，還要刺第二刀？）我刺第一刀時看到他流血
    時我就停住了，後來是因為黃建維過來拉扯，在拉扯當中刺
    到第二刀」、「第一刀及第二刀都是在二樓發生的，但第二
    刀是因為發生拉扯造成的」等語，是以本案兩位當事人於偵
    查中均一致供稱僅有第二刀係拉扯中不慎造成，且倘若黃建
    維第一刀之傷口並非被告有意刺向黃建維而造成，則何以被
    告於偵查中並不否認其故意刺第一刀之事實，而僅強調第二
    刀係因拉扯不慎造成？是以被告於案發當時確係故意開啟折
    疊刀刺向黃建維腹部第一刀之事實，堪以認定。又被告為具
    有一般常識之成年人，顯可認知腹部為人體許多重要臟器之
    所在，如以銳器傷及腹腔內臟器，將有危害生命之危險性，
    竟仍不違背其本意，猶持銳利之折疊刀朝被害人黃建維之腹
    部刺去，其行刺之時當可預見所為可能危害黃建維之生命，
    竟仍下手行刺，於主觀上自具有殺害人生命之不確定故意甚
    明。至被告於行刺第一刀時，是否因黃建維之體重及雙方猛
    力拉扯而加重行刺之力道，於全案卷證並無具體事證足以支
    持此項推論，且亦與被告於決定行刺當時所具有之殺人不確
    定故意無涉。況且，被告於刺向黃建維兩刀之後，是否繼續
    有行刺之行為、是否有請屋主通知救護車，充其量亦僅屬被
    告於其殺人犯行達於未遂階段而中止其殺人犯行之情形，亦
    與被告於決意行刺黃建維第一刀之時所具有之不確定殺人故
    意無涉。惟原審竟以黃建維之第一刀傷勢可能係雙方蠻力拉
    扯始造成傷口深入腹腔、被告於犯案後並未繼續刺殺黃建維
    、猶請旁人打電話叫救護車此等與其行刺當時殺人犯意無關
    之客觀情狀，即謂被告行刺第一刀應未具殺人犯意，而變更
    起訴法條為傷害罪，並諭知不受理判決，其認事用法，實有
    違誤，請求撤銷原判決而為適法之判決等語。
四、按告訴人之告訴，係以使被告受刑事訴追為目的，是其陳述
    是否與事實相符，仍應調查其他證據以資審認（最高法院32
    年上字第657 號、52年台上字第1300號判例參看）。茍告訴
    人所攻擊之詞，尚有瑕疵，則在此瑕疵未予究明以前，即不
    能遽採為斷罪之基礎（最高法院69年台上字第1531號判決參
    照）。再按刑法殺人罪之成立，不僅客觀上須有殺人之行為
    ，且行為人於主觀上須具有使人死亡之知與欲，始足當之。
    而殺人與傷害之區別，應以有無殺意為斷，即行為人於下手
    時有無決意取被害人之生命為準，至於被害人受傷處是否致
    命部位，及傷痕多寡、輕重為何等，亦僅得供審判者心證之
    參考，究不能據為絕對之標準；又行為人於行為當時，主觀
    上是否有殺人之故意，除應斟酌其使用之兇器種類、攻擊之
    部位、行為時之態度、表示外，尚應深入觀察行為人與被害
    人之關係、衝突之起因、行為當時所受之刺激、下手力量之
    輕重，被害人受傷之情形及行為人事後之態度等各項因素綜
    合予以研析，最高法院亦有18年上字第1309號、19年上字第
    718號、20年非字第104號、78年台上字第5216號判例可資參
    照。是被害人受傷處所是否致命部位及傷痕之多寡，輕重如
    何，雖足供為判定行為人有無殺意之參考，惟尚非係判定行
    為人具有殺人犯意之絕對標準。而殺人犯意之存否，固係隱
    藏於行為人內部主觀之意思，且此意思可能係存在有相當之
    時間，亦可能係在下手之際方產生，惟不論係何種情況均須
    以積極並確實之證據證明之，方足以認定之，亦即該項殺人
    或傷害之主觀犯意認定，仍須參酌各方面直接、間接證據，
    例如行為人與被害人之關係，事前之仇隙是否足以引起其殺
    人之動機、所用兇器為何、攻擊時之力勁是否猛烈、被害人
    之傷勢如何、受傷部位是否足以致命、攻擊後之後續動作是
    否意在取被害人性命等一切客觀情狀全盤審酌考量，而不得
    以推測或擬制之方法，以為裁判之基礎。
五、經查：
  (一)被告紀文士於100年5月12日深夜前往友人吳和福位於臺中市
    ○○區○○路4段319號住處，在該處二樓與吳和福、黃建維
    及另二位友人共同喝酒，酒後於同年月13日凌晨1時30分許
    ，以其所攜折疊刀刺擊黃建維腹部二刀，致黃建維受有前腹
    壁開放性傷口，其中第一刀傷口為3×5×1公分刺穿至腹腔
    並傷及肝臟、第二刀傷口為2×1公分之事實，業據被告於警
    詢、偵訊及原審審理時供認不諱，並經證人即被害人黃建維
    於警詢、偵訊及原審審理時證述明確，此外，復有黃建維之
    由清泉醫院出具之診斷證明書（附於偵查卷第26頁）、清泉
    醫院100年5月30日清泉字第1000074號函（附於偵查卷第46
    頁）、清泉醫院100年7月29日清泉字第1000119號函（附於
    原審卷第94至95頁）、刑案現場及扣案物品照片（附於偵
    查卷第23至25頁）在卷可參，並有被告所有之折疊刀1支扣
    案足憑，此部分事實固堪認定。
  (二)上訴意旨雖以：被告及被害人黃建維於偵查中均一致供稱僅
    有第二刀係拉扯中不慎造成，倘若黃建維第一刀之傷口並非
    被告有意刺向黃建維而造成，則何以被告於偵查中並不否認
    其故意刺第一刀之事實，顯見被告確係故意開啟折疊刀刺向
    黃建維腹部第一刀，且其行刺之時主觀上具有殺人之不確定
    故意等語。惟查，依證人即被害人黃建維歷次於偵查及原審
    中所為之證詞觀之，其在上開地點2樓先對被告丟酒杯、接
    著與被告發生拉扯毆打，才遭被告於其腹部刺擊第一刀，又
    其遭被告於其腹部刺擊第二刀後，仍與被告於1樓發生拉扯
    追逐等事實，此與目擊證人吳和福所述相符。又被害人黃建
    維所受傷勢而言，其中第一刀傷口為3×5×1公分刺穿至腹
    腔並傷及肝臟、第二刀傷口為2×1公分，第一刀之傷口深達
    5公分，足認當時被告所持之刀刃係對著被害人黃建維之腹
    部，且應有相當之力道始能將刀刃之3分之2以上（刀刃部分
    依扣案物品照片觀之約6至7公分）插入黃建維之腹部，至於
    第二刀之傷口深度僅1公分，足認第二刀刺入黃建維腹部時
    並未有相當之使力，是被告辯稱第二刀係因於刺完第一刀後
    ，黃建維仍繼續與之發生拉址始誤刺的傷害，即有可能，是
    若被告真有意欲置黃建維於死地，於刺完第一刀後應係趁勢
    攻擊，而非縮手減力，是原審認「被告於刺擊黃建維腹部第
    一刀時是否具有殺人之故意，尚有探究之餘地」，尚無何違
    誤之處。又就被告所持以刺擊被害人黃建維之兇器觀之，係
    附於鑰匙圈之折疊刀，業經原審當庭勘驗屬實，被告亦供承
    上開折疊刀平日係附掛其所有之車子鑰匙等語（見原審卷第
    121頁），顯見上開持以傷人之兇器係被告所有隨身攜帶之
    鑰匙圈，並非意欲犯案刻意事先準備而攜帶前往之兇器，是
    被告因與黃建維一時忿爭之際，取出持以為攻擊傷人之器具
    ，當與常情無違；且查被害人黃建維與被告係認識20餘年以
    上之鄰居，證人即被害人黃建維於原審亦證述：「（是否常
    常跟被告喝酒？）以前比較常，大約是案發之前1、2年前，
    天天都有相約喝酒。（你與被告除了有積欠金錢的糾紛之外
    ，有無其他的恩怨？平常私交如何？）沒有其他的恩怨。平
    常私交不錯」等語（見原審卷第113頁背面），是2人之前原
    有多年交情，其後往來漸少，案發當日係於證人吳和福住處
    巧遇，2人間雖有金錢借貸糾紛，但彼此間並無深仇大恨，
    黃建維亦未因此而屢向被告尋釁、理論，是2人於飲酒後思
    及彼此心有不滿而發生拉扯推擠，衡情被告當無僅因上開糾
    紛，即萌生戕害黃建維生命之動機及故意，上訴人認被告行
    刺時主觀上有殺人之不確定故意，即有誤會。
  (三)另依現場目擊證人吳和福之證詞可知，在2樓黃建維對被告
    丟完酒杯後，先束住被告脖子，後攬住被告之身體，並出手
    毆打被告，之後被告與黃建維兩人就因互相拉扯而抱在一起
    約10幾分鐘，之後兩人身體分開欲下樓時，黃建維始發現自
    己的腹部在流血，是黃建維腹部遭刺應係在其與被告拉扯10
    幾分鐘之過程中發生；而依被害人黃建維案發時之身高171
    公分、體重85公斤，此有清泉醫院護理紀錄可稽（見原審卷
    第69頁），另被告自承案發時之身高175公分、體重70公斤
    （見原審卷第121頁背面），兩人身高差距不大，惟就體重
    部分，黃建維較被告重達15公斤，加以當日黃建維因酒醉執
    意要將被告拉至1樓理論打架之情形，黃建維必定使盡全身
    力氣往被告身上推擠，縱然被告在與黃建維拉扯之過程中，
    趁隙打開原本收起來的折疊刀對著黃建維腹部，而造成黃建
    維深達5公分的傷口，惟由黃建維一再證述自己並未看到被
    告何時拿出刀子和自己何時被刺傷之情節，足認黃建維應係
    在與被告身體非常貼近之距離下遭刺，是除了被告本人之使
    力外，應有部分之力道係來自於黃建維原本的體重加上酒醉
    後的蠻力推擠所致，才會造成刀刃進入腹腔5公分的深度，
    是被害人黃建維腹部之第一刀傷口雖然有3×5×1公分刺穿
    至腹腔並傷及肝臟之嚴重傷勢，但應非完全係被告之出力所
    造成，是尚難以被害人黃建維之腹部有3×5×1公分刺穿至
    腹腔並傷及肝臟之傷勢，即認定被告刺擊黃建維第一刀時具
    有殺人之犯意。
  (四)又被告與被害人黃建維在2樓拉扯約10幾分鐘，而在場尚有
    屋主吳和福及另2名酒友在旁觀看，但無人上前將被告與黃
    建維兩人之身體拉開，而被告與黃建維停止拉扯分開身體欲
    下樓時，始見黃建維腹部流血，被告立即請在場之人打電話
    呼叫救護車，而被告亦下樓幫忙等候救護車來到，直至警員
    據報到達現場時仍未離開之情，亦經證人即被害人黃建維及
    證人吳和福結證在卷（見原審卷第109頁背面、第110頁、第
    116頁背面），並有警員職務報告在卷足憑（見100年度偵字
    第11241號第11頁）。倘被告意在殺害黃建維，則斯時被告
    手中持有折疊刀，黃建維手中並未持有任何器械，而以當時
    情況，黃建維已受傷流血，又周圍雖有人旁觀，但無人攔阻
    ，被告對所處環境有絕對掌控之優勢，其大可繼續刺殺黃建
    維，此情形下欲使黃建維發生重傷或死亡結果，當非難事，
    而被告並未有此反應，此與一般殺人犯行之客觀常態，顯有
    出入；甚而在場之屋主吳和福及另2名酒友在旁觀看均無人
    上前勸阻而將兩人拉開，足認當時屋內現場之人均未感受到
    被告有殺人犯意之氣氛，才未出手及時阻止悲劇的發生，是
    被告應無殺害黃建維之犯意至明，上訴意旨所述之理由，仍
    不足以認定被告具有殺人之犯意。
六、綜上所述，被告持隨身攜帶之折疊刀刺擊被害人黃建維腹部
    二刀，固可認被告確有普通傷害之主觀犯意與客觀行為，惟
    尚乏證據證明被告係基於故意或不確定故意殺人之犯意所為
    ，從而原審判決認定本件無積極證據足資證明被告有殺害告
    訴人黃建維之犯意，被告係犯刑法第277條第1項之傷害罪，
    並因告訴人黃建維與被告已達成和解並撤回告訴（見偵查卷
    第53、62、63頁），而諭知公訴不受理之判決，經核並無違
    誤，檢察官提起本件上訴所指各節，均無理由，應予駁回，
    爰不經言詞辯論而為之。
據上論斷，應依刑事訴訟法第368條、第372、第373條，判決如
主文。
中    華    民    國    100    年    12    月    5    日
            刑事第四庭  審判長法  官  洪  耀  宗
                              法  官  林  清  鈞
                              法  官  卓  進  仕
以上正本證明與原本無異。
如不服本判決應於收受送達後10日內向本院提出上訴書狀，其未
敘述上訴理由者，並得於提起上訴後10日內向本院補提理由書狀
（均須按他造當事人之人數附繕本）「切勿逕送上級法院」。
                              書記官  郭  振  祥
中    華    民    國    100    年    12    月    5    日